【裁判字號】    88,訴,1186
【裁判日期】    890331
【裁判案由】    誣告
【裁判全文】
~w2z2;臺灣高雄地方法院刑事判決~w1z1;     八十八年度訴字第一一八六號
    公  訴  人  臺灣高雄地方法院檢察署檢察官
    被      告  戊○○
右列被告因誣告案件，經檢察官提起公訴（八十八年度偵字第二四○一○號），本院
判決如左：
    主  文
戊○○無罪。
    理  由
一、公訴意旨略以，被告戊○○係臺北市○○○路○段廿九號啟航影視有限公司（下
    稱啟航公司）職員，意圖高雄市○○○路二二九號地下樓丙○○○卡拉ＯＫ、高
    雄市○○○路一九三號八樓儷人卡拉ＯＫ、高雄市鳳山市○○○段二三一號己○○○○室、高雄縣大寮鄉○○村○○○路一三五號甲○○○○負責人受刑事處分
    ，明知上開ＫＴＶ店並未擅自播放啟航公司取得著作權之歌曲「隨緣」、「囚鳥
    」伴唱帶，竟虛構上開卡拉ＯＫ店擅自播放上開伴唱帶，於民國八十六年三月十
    二日，向高雄市政府警察局新興分局提出告訴，因認被告涉反刑法第一百六十九
    條第一項之誣告罪嫌。
二、按犯罪事實應依證據認定之，無證據不得推定其犯罪事實，又不能證明被告犯罪
    者，應諭知無罪之判決，刑事訴訟法第一百五十四條、第三百零一條第一項定有
    明文。刑事訴訟法上所謂認定犯罪事實之證據，係指足以認定被告確有犯罪行為
    之積極證據而言，如未能發現相當證據或證據不足以證明，自不能以推測或擬制
    之方法，以為裁判基礎，最高法院二十九年上字第三一○五號及四十年台上字第
    八十六號分別著有判例；又認定不利於被告之事實，須依積極證據，苟積極證據
    不足為不利被告之認定時，即應為有利於被告之認定，更不必有何有利之證據，
    最高法院三十年上字第八一六號判例參照。次按誣告罪之成立，以告訴人所訴被
    訴人之事實必須完全出於虛構為要件，若有出於誤會或懷疑有此事實而為申告，
    以致不能證明其所訴之事實為真實，縱被訴人不負刑責，而告訴人本缺乏誣告之
    故意，亦難成立誣告罪名；是誣告罪之構成要件，首須意圖他人受刑事或懲戒處
    分，次須向該管公務員誣告。稱誣告即虛構事實進而申告他人犯罪而言，所謂虛
    構事實，係指明知無此事實而故意捏造者而言，如若出於誤信、誤解、誤認或懷
    疑有此事實，或對於其事實張大其詞，或資為其訟爭上之攻擊或防禦方法，或其
    目的在求判明是非曲直者，固均不得謂屬於誣告，即其所申告之事實，並非完全
    出於憑空捏造或尚全然無因，只以所訴事實，不能積極證明為虛偽或因證據不充
    分，致被誣人不受追訴處罰者，仍不得謂成立誣告罪；又告訴人所訴事實，不能
    證明其係實在，對於被訴人為不起訴處分確定者，是否構成誣告罪，尚應就其有
    無虛構誣告之故意為斷，並非當然可以誣告罪相繩。（最高法院四十四年台上字
    第八九二號、五十九年台上字第五八一號判例、八十三年度台上字第一一八六號
    、八十三年度台上字第一九五九號裁判意旨參照）。
三、本件公訴人認被告涉犯刑法第一百六十九條第一項之誣告罪嫌，無非係以訊據被
    告對於右揭犯行坦承不諱，復有告訴狀及警訊筆錄在卷可稽，再參以為警在上開
    ＫＴＶ店搜索，並未查獲任何「隨緣」或「囚鳥」伴唱帶自明。是本件係聲請搜
    索當時，正值「隨緣」、「囚鳥」二歌曲發行且熱賣中，被告即擅自選擇上開Ｋ
    ＴＶ，慌稱該ＫＴＶ有播放上開伴唱帶以此方式得搜索取證之目的，為其論據。
四、訊據被告戊○○堅決否認有何誣告犯行，辯稱︰伊曾經檢附相關證明文件向警方
    告訴如起訴書所載之四家卡拉ＯＫ店或ＫＴＶ店有涉嫌違反著作權法等情，且於
    告訴之前，先行至各該卡拉ＯＫ店或ＫＴＶ店進行消費查訪等市場調查工作，遂
    以啟航公司代理人之身分，以「隨緣」、「囚鳥」二首歌曲為代表而告訴，嗣後
    經警持搜索票至各該卡拉ＯＫ店或ＫＴＶ店進行搜索，並分別扣得家用伴唱Ｂ拷
    帶（即以空白錄影帶拷貝重製而成之錄影帶）及家用伴唱錄影帶等語。經查︰
（一）被告曾於八十六年三月十二日下午二時二十分許，檢具啟航公司告訴代理委任
      書、授權書、公司執照、營利事業登記證及行政院新聞局就啟航公司之啟航暢
      銷精選單曲公播帶（六）至（十二）共七捲錄影節目審查合格證明書共七紙（
      其中啟航暢銷精選公播帶（六）八十四年十一月二十九日局錄製字第○一五五
      八三號，歌曲為車站、春夏秋冬、誰人甲我比、無情風無情雨、真心換絕情、
      思厝的心情、心愛的甭哭、疼惜我的吻、往事就是我的安慰、走味的咖啡、情
      難斷斷抹離、紅塵夢醒、痴情一場空、雨綿綿情綿綿、愛情的酒攏抹退、牽手
      出頭天等；啟航暢銷精選公播帶（七）八十四年十一月二十九日局錄製字第○
      一五五八四號，歌曲為含淚跳恰恰、抹凍結局的愛、有話講甲沒話通講、因為
      我愛你、啊傷心的話、放捨你我心嘸甘、海波浪、CALL IN你的心、失戀煙、
      烈情玫瑰、繁華攏是夢、臺灣話、酒是舞伴你是生命、若是我回頭來牽你的手
      、一步一腳印等；啟航暢銷精選公播帶（八）八十四年十二月五日局錄製字第
      ○一五六三三號，歌曲為愛和朋友、愛一個人要多久、捨不得你痛、想愛你、
      心灰意冷、讓自己HIGH、逼的太緊、日出愛情、靠近、你連笑起來都不快樂、
      姐妹情深、你把我灌醉、默認、戀上一個人、十分鐘的戀愛、等你回頭、一錯
      再錯等；啟航暢銷精選單曲公播帶（九）八十五年三月六日局錄製字第○一六
      一七三號，歌曲為山頂黑狗兄、隨緣、感謝你的愛、世間、天公疼憨人、男兒
      的心聲、一世人乎天知影、情難斷夢抹醒、我的夢永不會停、你說、熱情的沙
      漠等；啟航暢銷精選公播帶（十）八十五年四月十八日局錄製字第○一六四三
      九號，歌曲為將錯就錯、愛情高手、情難再續、我也曾醉過、深情比酒濃、還
      要等多久、離愛出走、春光乍洩、在一起、再見車站、酒醉的人上大等；啟航
      暢銷精選單曲公播帶（十一）八十五年六月二十一日局錄製字第○一六九○八
      號，歌曲為苦酒落喉、山頂黑狗兄、隨緣、輕輕叫出聲、天公疼憨人、再見車
      站、情難斷夢抹醒、註該的命、男兒的心聲、世間、一世人乎天知影、一生痴
      情有幾擺等；啟航暢銷精選單曲公播帶（十二）八十五年六月三十日局錄製字
      第○一六九六七號，歌曲為傷心、熱情得沙漠、我不以為、囚鳥、狂悲狂喜、
      手語、言不由衷、怎麼能再做普通朋友、相愛、變了真心、薔薇泡沫、在一起
      、情繭、忽然覺得好想你等），赴高雄市政府警察局新興分局（下稱新興分局
      ）刑事組具狀告訴「丙○○○卡拉ＯＫＰＵＢ店」及「儷人卡拉ＯＫ店」負責
      人涉嫌違反著作權法等情事。
  １、新興分局持臺灣高雄地方法院檢察署（下稱高雄地檢署）搜索票，於八十六年
      三月十三日夜間八時二十分許至九時許止，至高雄市○○○路地下一樓「丙○○○卡拉ＯＫＰＵＢ店」執行搜索，並在該店音控室內扣得「酒是舞伴你是生
      命」、「天公疼憨人」、「新臺語強打歌曲真心換絕情」等三捲家用伴唱錄
      影帶及「囚鳥」Ｂ拷家用伴唱帶乙捲、點歌單一張等物，有該店職員林淑惠警
      訊筆錄乙份、搜索票、執行搜索報告、搜索扣押證明筆錄（收據）各乙紙（警
      卷）及扣押物品清單在卷可稽。
  ２、新興分局另於八十六年三月十四日夜間十時五十分許至十一時許止，持高雄地
      檢署搜索票，至高雄市○○○路一九三號八樓「儷人卡拉ＯＫ店」執行搜索，
      並在該店音控室內扣得「一步一腳印」、「CALL IN你的心」、「繁華攏是夢
      」、「吃果子拜樹頭」、「酒是舞伴你是生命」、「若是我回頭牽你的手」等
      六捲家用伴唱錄影帶、點歌單四張，有該店負責人曾淑惠警訊筆錄乙份、搜索
      票、執行搜索報告、搜索扣押證明筆錄（收據）各乙紙（警卷）及扣押物品清
      單在卷可稽。
（二）被告曾於八十六年四月十日下午二時許，檢具啟航公司告訴代理委任書、授權
      書、公司執照、營利事業登記證及上開行政院新聞局就啟航公司之啟航暢銷精
      選單曲公播帶（六）至（十二）共七捲錄影節目審查合格證明書共七紙，赴高
      雄縣警察局鳳山分局（下稱鳳山分局）刑事組具狀告訴「己○○○○室ＫＴＶ
      店」負責人涉嫌違反著作權法等情事。嗣於八十六年四月十日夜間九時四十七
      分許至十時十五分許止，鳳山分局持高雄地檢署搜索票，至高雄縣鳳山市○○
      路○段二三一號「己○○○○室ＫＴＶ店」執行搜索，並在該店音控室內扣得
      「全國ＫＴＶ臺語總排行」、「全國ＫＴＶ臺語點唱冠軍曲」、「臺語巨
      星排行榜」等三張家庭用影碟伴唱片（ＬＤ）（內容有車站、想厝的心情、
      空思戀三首）及無側標家庭用伴唱影碟片一張，有該店職員黃文祥及其負責人
      陳清雄之警訊筆錄各乙份、搜索票、執行搜索報告、搜索扣押證明筆錄（收據
      ）各乙紙、點歌目錄簿乙本、查獲照片四幀（警卷）及扣押物品清單在卷可稽
      。
（三）被告曾於八十六年四月十一日下午二時三十五分許，檢具啟航公司告訴代理委
      任書、授權書、公司執照、營利事業登記證及上開行政院新聞局就啟航公司之
      啟航暢銷精選單曲公播帶（六）至（十二）共七捲錄影節目審查合格證明書共
      七紙，赴高雄縣警察局林園分局（下稱林園分局）刑事組具狀告訴「甲○○○○店」負責人涉嫌違反著作權法等情事。嗣於八十六年四月十一日夜間九時許
      至九時三十分許止，林園分局持高雄地檢署搜索票，至高雄縣大寮鄉○○村○○○路一三五號「甲○○○○店」執行搜索，並在該店內扣得「山頂黑狗兄」
      （外觀以天意為名，其內容實為山頂黑狗兄）伴唱錄影帶一捲，有該店負責人
      鄭榮烈之警訊筆錄乙份、搜索票、執行搜索報告、搜索扣押證明筆錄（收據）
      各乙紙及查獲照片六幀（警卷）在卷可稽。
（四）是被告分別向新興分局、鳳山分局及林園分局檢具上開證明文件具狀告訴「丙○○○卡拉ＯＫＰＵＢ店」、「儷人卡拉ＯＫ店」、「己○○○○室ＫＴＶ店
      」、「甲○○○○店」涉嫌違反著作權法等案件，並經警持票搜索扣得前開家
      用伴唱錄影帶、影碟片及家用伴唱Ｂ拷帶等物，被告之告訴內容，即非全然出
      於虛構。而公訴人認被告僅向「新興分局」具狀告訴乙節，似有誤會。又被告
      之告訴內容亦非僅限於「隨緣」、「囚鳥」二首歌曲，已如前述，公訴人認被
      告僅以「隨緣」、「囚鳥」二首歌曲具狀告訴等情，容有誤會。本件尚有審究
      被告是否確出於誣告犯意之必要。
（五）又查，被告具狀告訴之「儷人卡拉ＯＫ店」負責人涉嫌違反著作權法案件，經
      警搜索時發現，該店內查扣之家用伴唱帶上編號與該店之點歌單所載歌名編號
      相符，亦有照片影本六幀附卷足憑（見八十七年度偵續字第二七二號偵查卷宗
      第九頁至第十頁），另啟航公司就查扣家用伴唱錄影帶或影碟片中歌曲有著作
      財產權乙節，亦據該公司代理人丁○○及乙○○分別於偵查中亦提出授權書、
      經銷合約書、同意書或證明書（均為影本）共八紙及十四紙（八十七年度偵續
      字第二七二號偵查卷宗第四一頁至第四八頁；第五二頁至第六五頁參照）附卷
      足資佐憑，是被告以啟航公司之代理人名義，檢具證明文件分別具狀告訴「丙○○○卡拉ＯＫＰＵＢ店」、「儷人卡拉ＯＫ店」、「己○○○○室ＫＴＶ店
      」、「甲○○○○店」之負責人涉嫌違反著作權法等案件，警方人員固然確未
      悉數查扣有「隨緣」、「囚鳥」二首歌曲之實，惟被告係以該二首歌曲為代表
      ，並檢具其他歌曲之證明文件具狀告訴，已如前述，被告上開所辯，應非虛妄
      ，亦非無據，被告主觀上應無虛捏事實誣告之犯意，委難遽認被告有虛構情節
      誣陷前揭四家卡拉ＯＫ店或ＫＴＶ店負責人之罪嫌，揆諸上揭判例意旨，被告
      所為，尚與刑法第一百六十九條第一項之誣告罪構成要件有間。此外，復查無
      其他積極證據足認有該犯行，揆諸首揭判例及法條說明，即應為被告無罪之諭
      知。
據上論斷，應依刑事訴訟法第三百零一條第一項，判決如主文。
本案經檢察官陳銘珠到庭執行職務。
中      華      民      國      八十九      年    三    月    三十一    日
             臺灣高雄地方法院刑事第四庭
                                      法  官  劉  定  安
右正本證明與原本無異。
如不服本判決，應於判決送達後十日內，向本院提出上訴狀。
                                      書記官  郭  英  芬
中      華      民      國      八十九      年    三    月    三十一    日


司法院資訊處製作；財團法人民間司法改革基金會備份。
